【裁判字號】    98,易,194
【裁判日期】    980527
【裁判案由】    詐欺等
【裁判全文】
臺灣臺中地方法院刑事判決               98年度易字第194號
公  訴  人  臺灣臺中地方法院檢察署檢察官
被      告  丙○○即陳永原）.
上列被告因詐欺等案件，經檢察官提起公訴（97年度偵字第2874
1號），本院判決如下：
    主    文
丙○○意圖為自己不法之所有，而侵占自己持有他人之物，處有
期徒刑肆月，如易科罰金，以新臺幣壹仟元折算壹日；減為有期
徒刑貳月，如易科罰金，以新臺幣壹仟元折算壹日。又幫助意圖
為自己不法之所有，以詐術使人將本人之物交付，處有期徒刑伍
月，如易科罰金，以新臺幣壹仟元折算壹日；減為有期徒刑貳月
又拾伍日，如易科罰金，以新臺幣壹仟元折算壹日。應執行有期
徒刑肆月，如易科罰金，以新臺幣壹仟元折算壹日。
    犯罪事實
一、丙○○（原名陳永原，民國94年8月9日更名，起訴書誤載為
    陳永源）於96年1月3日，經友人丁○○陪同，至甲○○（已
    由本院另以97年度易字第1102號判處有期徒刑4月，減為有
    期徒刑2月，於97年12月30日執行完畢）位於台中縣神岡鄉
    ○○村○○路222號之住處，向甲○○借用其神岡岸裡郵局
    （局號0000000）0000000號帳戶之存摺、提款卡（含密碼）
    及印章等物，詎於借得後至96年1月9日間之某時，竟變易原
    持有為所有之意，而意圖為自己不法之所有，將之侵占據為
    己有。復另行起意，於可預見將上開帳戶資料任意交付身分
    不詳之陌生人後，極易為不法者持供詐欺取財犯罪之用，以
    使被害人匯款並逃避司法機關之追查，仍不惜發生上述結果
    ，而基於幫助他人易於實現詐欺取財犯罪之不確定故意，於
    侵占後之某時地，將上開甲○○之帳戶資料任意交付給其他
    真實身分不詳之成年人，致被某詐欺集團取得供犯罪之用。
    另一方面，該詐欺集團之成年成員數名基於意圖為自己不法
    所有之共同犯意聯絡，自95年12月中旬起，接續撥打電話給
    莊黃琇甄，佯稱莊黃琇甄已被抽中富亞力生活館所舉辦之贈
    獎活動，可得獎金新臺幣（下同）1百萬元，惟須先繳交20%
    之稅金或向贊助廠商認購愛心產品，並加入成為該公司會員
    後，始可領取上述獎項，致莊黃琇甄陷於錯誤，陸續依對方
    之指示匯款，並於96年1月9日匯款60萬元至上述甲○○之帳
    戶內，而被提領一空。
二、案經臺灣臺中地方法院檢察署檢察官自動檢舉偵查起訴。
    理    由
壹、證據能力部分：
一、按被告以外之人於偵查中向檢察官所為陳述，除顯有不可信
    之情況外，得為證據，刑事訴訟法第159條之1第2項定有明
    文。查證人甲○○、丁○○於偵查中經檢察官訊問時所具結
    之證詞，本院核無顯不可信之情況；又被告丙○○於本院審
    理時並無提及檢察官於偵查時有何違反法定程序而對上述證
    人非法取供，亦別無釋明上開供述有何顯不可信之情況，故
    依首起之說明，其等偵查中具結之證詞均有證據能力。
二、次按被告以外之人於審判外之陳述，雖不符刑事訴訟法第15
    9條之1至同條之4之規定，而經當事人於審判程序同意作為
    證據，法院審酌該言詞陳述或書面陳述作成時之情況，認為
    適當者，亦得為證據；當事人、代理人或辯護人於法院調查
    證據時，知有第159條第1項不得為證據之情形，而未於言詞
    辯論終結前聲明異議者，視為有前項之同意；乃該法第159
    條之5所明定。本件除前述甲○○、丁○○於偵查中之證詞
    外，其餘在下列判決理由中所引為證據之各項證據資料（包
    括被害人莊黃琇警詢時之陳述及其他書證），並未經檢察官
    及被告聲明異議，且觀各該證據資料之作成狀態，也無違法
    不當或證據力明顯過低之瑕疵，故承上開說明，亦均有證據
    能力。
貳、實體部分
一、訊據被告丙○○雖不爭執有於前述時地，在丁○○之陪同下
    ，向甲○○借得上述帳戶資料，及被害人莊黃琇甄遭詐欺集
    團行騙而匯款60萬元至該帳戶內，遭提領得手等情節，惟矢
    口否認有何侵占或幫助詐欺取財之犯行，辯稱其借得後，因
    提款卡無法使用，遂將上開帳戶資料轉託丁○○還給甲○○
    ，並無侵占入己，更未持交詐欺集團以幫助詐欺取財云云。
    經查：
（一）有關前揭被害人莊黃琇甄遭詐欺集團之成年成員數名共同
      詐欺取財，而陸續匯款多次，其中曾於96年1月9日匯款60
      萬元至證人甲○○上開申設之帳戶內，並被提領得手等情
      節，業據被害人莊黃琇甄於警詢時陳明在卷（見本件影印
      之警卷第11頁背面-12頁），復有其提出之台中巿第二信
      用合作社匯款回條1紙（見上開警卷第20頁背面）、上述
      帳戶之開戶基本資料及歷史交易清單等各1份（見97年度
      他字第1008號卷第9-14頁）附卷可為佐證，被告亦不爭執
      ，故足認屬實。
（二）又被告係經友人丁○○之陪同，至甲○○位於台中縣神岡
      鄉○○村○○路222號之住處，向甲○○借用前開帳戶之
      存摺、印章、提款卡（含密碼）等事實，除為甲○○、丁○○先後於檢察官訊問及本院審理時均結證無誤外（見上
      開他字卷第39-40頁、本院卷第39頁背面-42頁及72-73頁
      ），並經被告供承為真。至於甲○○雖一再證述是95年11
      月間出借該帳戶資料，惟其就自身所涉之詐欺案件（本院
      97年度易字第1102號），於審理時曾自承其係於96年1月3
      日核發晶片卡當天，在住處將該帳戶之存摺、印章、晶片
      卡及密碼交付給被告，此業據本院調取上述卷宗核閱無誤
      （見本院97年度易字第1102號卷第28頁背面-29頁）；且
      至本件為證時，仍再度證述其將帳戶借給被告前，曾申請
      核發金融卡，其後再將存摺、印章、提款卡及密碼交付給
      被告等語（見本院卷第42頁）；然甲○○帳戶之晶片卡乃
      95年12月28日提出申請後，於96年1月3日核發乙節，有中
      華郵政股份有限公司豐原郵局98年4月27日營字第0980200
      825號函所檢送之申請書影本1紙在卷可稽（見本院卷第56
      頁），故被告顯係於96年1月3日在甲○○之住處借得該帳
      戶之資料，甲○○謂於95年11月間出借云云，恐係時隔已
      久，記憶模糊所致，應不正確。
（三）再者，被告借得前述帳戶資料後，並無返還給甲○○乙節
      ，有證人甲○○於前揭偵、審時所具結之證詞可憑；且至
      本院審結時止，被告與甲○○均無表示其間有何恩怨糾紛
      ，故甲○○此部分證詞應當可採。而被告雖辯稱後來已託
      丁○○將上開帳戶資料交還給甲○○云云，惟不僅丁○○
      於前述偵、審時迭稱絕無此事，且經本院一再盱衡全案卷
      證，也未發現其他事證足以佐證被告此項辯解可能為真，
      則其所辯，即難憑信。尤其，被告先是於警詢時供稱其向
      甲○○借用1、2天後，即在台中縣豐原巿其與丁○○之租
      住處將該帳戶資料託丁○○轉交給甲○○（見上開他字卷
      第19頁），後於本院審理時卻改口稱因提款卡無法使用，
      故未續借，且係丁○○於某日在岸裡國小對面郵局，將前
      開帳戶資料另外借給他人，當時甲○○也在場云云（見本
      院卷第24、25頁），前後所言莫衷一是，更無從給予有利
      之判斷；遑論依該帳戶之歷史交易清單所示（見上開他字
      卷第13頁），該帳戶於96年1月3日核發晶片卡後，至同年
      1月9日止，共曾有3次以卡片提款之紀錄，而毫無被告所
      辯解提款卡不能使用之情事，益證其辯解不能憑採。
（四）依上開調查所得之事證，因被告向甲○○借得該帳戶資料
      後，既無返還給甲○○，更無所稱囑託丁○○交還甲○○
      之事，復無適合之事證可認有其他第三者於96年1月3日至
      同年月9日之間曾取得該帳戶資料，則認定即係被告任意
      交付給其他真實身分不詳之成年人，致為前述詐欺集團取
      得供向被害人莊黃琇甄犯案之用，應無違背經驗法則及論
      理法則。而觀被告竟擅將向甲○○所借得之帳戶資料任意
      交付他人使用之事實，此若非於借得後至任意交付他人使
      用前之某時，已變易原持有為所有之意，何令致之？故被
      告顯係意圖為自己不法之所有，而將之侵占入己之犯行，
      已明顯可認。
（五）另一方面，近年來社會上充斥著各種詐欺集團不斷透過電
      話、簡訊、郵件、網際網路或其他媒介，並利用人頭帳戶
      作為工具，而隱身於幕後，頻頻對被害人謊稱抽中巨額獎
      金、國稅局將退稅、親人遭綁架、帳戶被作為洗錢犯罪之
      用或購物設定之付款方式有誤等不實事項，一再詐財得逞
      之案件，廣為各種媒體所披露，行政及司法單位亦再三呼
      籲民眾如何小心查證；且任何人儘可以其本身之名義向各
      金融機構申設帳戶存、提金額，無須別事週折而向他人收
      購或借用，更是眾所皆知。以被告之智識程度而言，與常
      人無異，並未見有何具體特殊之個人因素，致其對於上述
      社會現狀及脈動有認識不足之情形。從而，被告應可預見
      將上開帳戶資料任意交付他人使用，極可能被持供上開詐
      欺取財犯罪之用，乃其仍決意為之，顯見不惜發生此等犯
      罪結果之心態，而可認有幫助詐欺取財之犯意。
（六）綜合前述，本件事證明確，被告所為普通侵占又幫助詐欺
      取財等犯行，均已足可認定。
二、按侵占罪為即成犯，於持有人將持有他人之物變易為所有之
    意思時，即行成立，此有最高法院67年台上字第2662號判例
    要旨可資參照。故核被告丙○○所為，係犯刑法第335條第1
    項之普通侵占及同法第30條第1項、第339條第1項之幫助詐
    欺取財等罪。又被告所犯2罪間，除犯意各別外，因其交付
    上開帳戶資料前，已於變易持有為所有之意時，構成侵占罪
    ，而與幫助詐欺取財罪部分，須遲至正犯後來對被害人詐財
    得手時始告成立，二者之行為顯然有別，故應分論併罰。另
    所犯詐欺取財罪部分，因刑法第30條第2項規定：「幫助犯
    之處罰，得按正犯之刑減輕之」，故依上開規定，減輕其刑
    。爰審酌被告借用他人之物，竟起貪念，而據為己有，還不
    當交付他人使用，致被害人損害不貲，又矢口否認犯行，未
    見悔悟，惡性不輕，並再考量其犯罪之動機、目的、方法、
    手段等一切有利、不利之情狀後，就其所犯2罪分別量處如
    主文所示之刑及諭知如易科罰金之折算標準。末查，被告犯
    罪之時間在96年4月24日之前，復無中華民國九十六年罪犯
    減刑條例所定不得減刑之事由，爰按該條例第2條第1項第3
    款所定，減其宣告刑2分之1，並定其應執行之刑及易科罰金
    之折算標準。
據上論斷，應依刑事訴訟法第299條第1項前段，刑法第335條第1
項、第30條第1項、第339條第1項、第30條第2項、第41條第1項
前段、第51條第5款，刑法施行法第1條之1第1項、第2項前段，
中華民國九十六年罪犯減刑條例第2條第1項第3款、第7條，判決
如主文。
本案經檢察官乙○○到庭執行職務。
中    華    民    國    98    年    5     月    27    日
                  刑事第六庭    審判長法  官  施慶鴻
                                      法  官  李秋娟
                                      法  官  莊深淵
以上正本證明與原本無異。
如不服本判決應於收受判決後10日內向本院提出上訴書狀，並應
敘述具體理由；其未敘述上訴理由者，應於上訴期間屆滿後20日
內向本院補提理由書（均須按他造當事人之人數附繕本）「切勿
逕送上級法院」。
告訴人或被害人對於判決如有不服具備理由請求檢察官上訴者，
其上訴期間之計算係以檢察官收受判決正本之日期為準。
                                      書記官  吳彩華
中    華    民    國    98    年    5     月    27    日
附錄論罪科刑法條
中華民國刑法第335條（普通侵占罪）：
意圖為自己或第三人不法之所有，而侵占自己持有他人之物者，
處5年以下有期徒刑、拘役或科或併科 1 千元以下罰金。
前項之未遂犯罰之。
中華民國刑法第30條（幫助犯及其處罰）：
幫助他人實行犯罪行為者，為幫助犯。雖他人不知幫助之情者，
亦同。
幫助犯之處罰，得按正犯之刑減輕之。
中華民國刑法第339條（普通詐欺罪）：
意圖為自己或第三人不法之所有，以詐術使人將本人或第三人之
物交付者，處5年以下有期徒刑、拘役或科或併科1千元以下罰金
。
以前項方法得財產上不法之利益或使第三人得之者，亦同。
前二項之未遂犯罰之。


司法院資訊處製作；財團法人民間司法改革基金會備份。
